【裁判字號】    92,重上更(一),88
【裁判日期】    920722
【裁判案由】    偽造文書等
【裁判全文】
臺灣高等法院臺中分院刑事判決                九十二年度重上更(一)字第八八號
    上  訴  人  臺灣臺中地方法院檢察署檢察官
    被      告  丁○○
    選任辯護人  熊梓檳
    選任辯護人  楊國煜
右上訴人，因被告偽造文書等案件，不服臺灣臺中地方法院八十六年度訴字第二七七
一號，中華民國八十九年二月十四日第一審判決（起訴案號：臺灣臺中地方法院檢察
署八十六年度偵字第五○一六號），提起上訴，本院判決後，經最高法院第一次發回
更審，本院判決如左：
    主      文
原判決撤銷。
丁○○共同為他人處理事務，意圖為第三人不法之利益及損害本人之利益，而為違背
其任務之行為，致生損害於本人之財產、利益，處有期徒刑壹年陸月。
    事      實
一、丁○○係原台中縣豐原市農會職員，負責該農會信用部放款業務，而羅文雄、羅
    碧玉（二人另由原審另案併案審理）自民國（下同）八十年十二月間起，因需大
    量資金週轉，因豐原市農會會員代表大會曾決議，每一會員或贊助會員之最高貸
    款額度為新臺幣（下同）五千萬元，羅文雄、羅碧玉當時需用資金已高達二億元
    ，其後猶陸續增加至十八億三千三百萬元，上開五千萬元之最高貸款額度限制根
    本不敷所需。羅文雄、羅碧玉遂借用人頭，以分散貸款，集中使用之方式來規避
    決議，而向豐原市農會貸款。其中並由張分擔任人頭，再由羅碧玉提供臺中縣
    潭子鄉○○段四六五、五五五之五地號土地及臺中縣潭子鄉○○○段一九八、一
    九八之一、之二、之三、之四之八、之十一、之十二、之十三、之十四、之十五
    、之十六、之十七、之十八、之十九、一九九、二○○之一、二○一之一、之二
    、之三、之四、之五、之九、二○二之七、之九、之十、之十一、二○六之七地
    號土地設定最高限額抵押權五億八千萬元，而於八十二年七月間向豐原市農會貸
    得五千萬元部分，發覺張分之會員資格不符，豐原市農會遂追索此筆款項，羅
    文雄、羅碧玉乃透過丙○○（另由原審另案併案審理）介紹乙○○充任人頭，將
    上開張分五千萬元貸款部分，改由乙○○於八十二年十二月貸款四千九百五十
    萬元。此時丁○○與另案審理之羅文雄、羅碧玉、林隆登、甲○○、丙○○等人
    共謀為羅文雄、羅碧玉不法之利益，及損害農會、乙○○之利益，未將上開土地
    就乙○○所貸四千九百五十萬元完成設定抵押權，即予放款。
二、案經告訴人乙○○訴請臺灣臺中地方法院檢察署檢察官偵查起訴。
    理      由
一、訊據被告丁○○，矢口否認有背信等犯行，並辯稱其原係豐原市農會信用部辦事
    員，負責放款、收息、撥款業務，本件貸款係由共同被告羅碧玉提供擔保品，由
    案外人張分借款，因當時規定農會會員每戶貸款金額最高為五千萬元，惟發覺
    張分資格不符，遂改由乙○○借款，本件亦係由其擔任放款、收息、撥款之業
    務，其程序係由借款人申請書申請貸款後，再由徵信人員調查，調查完畢後即填
    註調查意見，再交由放款主辦、信用部主任、秘書、總幹事層層審查完畢後，再
    由其開立放款支出傳票，撥入借款人帳戶，其只是單純核對貸放資料將款項撥入
    帳戶而已等語。惟查：被告丁○○有前揭犯罪事實，業據告訴人乙○○指訴綦詳
    ，參以被告丁○○自承上開土地優先受償，而乙○○既係人頭，亦無毫無保障未
    就上開土地設定最高限額抵押，即同意為羅文雄、羅碧玉貸款四千九百五十萬元
    之理，且被告丁○○亦不可一次即信用貸款四千九百五十萬元予告訴人乙○○，
    且從豐原市農會放款作業流程表所列，辦理抵押借款，須先辦理抵押權設定手續
    ，然後送地政事務所辦抵押權登記，然後辦理撥款手續，有該農會作業流程表在
    卷可憑（見本院更一卷第四五頁），被告未經辦理抵押設定手續、亦未送地政事
    務所辦裡抵押權登記，即予撥款，顯見本件係被告丁○○與羅文雄、羅碧玉、林
    隆登、甲○○、丙○○等人共謀而為，被告所辯純屬卸責之詞，不足採信，此外
    復有借款申請書、約定書、取款條在卷可稽，被告犯行足以認定。
二、核被告丁○○所為，係犯刑法第三百四十二條第一項之背信罪，被告羅文雄、羅
    碧玉、丙○○三人雖非豐原市農會職員，然渠等與農會職員共同犯罪，被告丁○○與羅文雄、羅碧玉、丙○○、甲○○、林隆登等人有犯意之連絡及行為之分擔
    ，皆為共同正犯，原審未加詳查，而為被告無罪之判決，即有未當，檢察官上訴
    據此指摘此部分判決不當，其上訴為有理由，自應由本院將原審判決撤銷改判，
    爰審酌被告犯罪動機、犯罪情節、所生損害達四千九百五十萬元，犯後態度等一
    切情狀，衡情量處有期徒刑壹年陸月。
三、公訴意旨另以：被告丁○○係豐原市農會職員，負責該農會信用部放款業務，而
    羅文雄、羅碧玉（二人另由原審另案併案審理）自八十年十二月間起，因需大量
    資金週轉，因豐原市農會會員代表大會曾決議，每一會員或贊助會員之最高貸款
    額度為新臺幣（下同）五千萬元，羅文雄、羅碧玉當時需用資金已高達二億元，
    其後猶陸續增加至十八億三千三百萬元，上開五千萬元之最高貸款額度限制根本
    不敷所需。羅文雄、羅碧玉遂借用人頭，以分散貸款，集中使用之方式來規避決
    議，而向豐原市農會貸款。其中並由張分擔任人頭，再由羅碧玉提供臺中縣潭
    子鄉○○段四六五、五五五之五地號土地及臺中縣潭子鄉○○○段一九八、一九
    八之一、之二、之三、之四之八、之十一、之十二、之十三、之十四、之十五、
    之十六、之十七、之十八、之十九、一九九、二○○之一、二○一之一、之二、
    之三、之四、之五、之九、二○二之七、之九、之十、之十一、二○六之七地號
    土地設定最高限額抵押權五億八千萬元，而於八十二年七月間向豐原市農會貸得
    五千萬元部分，發覺張分之會員資格不符，豐原市農會遂追索此筆款項，羅文
    雄、羅碧玉乃透過丙○○介紹乙○○充任人頭，將上開張分五千萬元貸款部分
    ，改由乙○○於八十二年十二月貸款四千九百五十萬元。此時丁○○、羅文雄、
    羅碧玉、林隆登、甲○○、丙○○竟共謀。先由承辦人甲○○明知乙○○並未與
    友人投資運動器材工廠而提出貸款，於甲○○業務上所製作之文書借款申請書之
    調查意見欄上簽註記載不實事項，謂申請人現與友人投資運動器材工廠而提出貸
    款等情，遂呈請總幹事林隆登核示，並於八十二年十二月十七日准予核貸。放款
    承辦人丁○○，即於八十二年十二月二十日未經乙○○同意即轉帳四千九百五十
    萬元於乙○○之帳戶內，再由羅文雄、羅碧玉偽造乙○○之取款條分四次提領，
    案經乙○○告訴後，因認被告涉犯刑法第二百十六條、第二百十條行使偽造私文
    書、第二百十五條從事業務之人，明知為不實事項而登載於其業務上作成之文書
    ，足生損害於公眾或他人之罪嫌。經查：
、按犯罪事實應依證據認定之，無證據不得推定其犯罪事實，為刑事訴訟法第一百
    五十四條定有明文。次按刑事訴訟法上所謂認定犯罪事實之證據，係指足以認定
    被告確有犯罪行為之積極證據而言，該項證據自須適合於被告犯罪事實之認定，
    始得採為斷罪資料。再按認定犯罪事實所憑之證據，無論係直接證據或間接證據
    ，其為訴訟上之證明，須於通常一般之人均不致有所懷疑，而得確信其為真實之
    程度者，始得據為有罪之認定，倘其證明尚未達到此一程度，而有合理之懷疑存
    在，復無其他調查途徑可尋，法院即應為無罪之判決（參照最高法院二十九年上
    字第三一○五號、七十六年台上字第四九八六號判例意旨）。
、訊據被告丁○○，堅決否認有何業務登載不實、偽造私文書等犯行，並辯稱其原
    係豐原市農會信用部辦事員，負責放款、收息、撥款業務，本件貸款係由共同被
    告羅碧玉提供擔保品，由案外人張分借款，因當時規定農會會員每戶貸款金額
    最高為五千萬元，惟發覺張分資格不符，遂改由乙○○借款，本件亦係由其擔
    任放款、收息、撥款之業務，其程序係由借款人申請書申請貸款後，再由徵信人
    員調查，調查完畢後即填註調查意見，再交由放款主辦、信用部主任、秘書、總
    幹事層層審查完畢後，再由其開立放款支出傳票，撥入借款人帳戶，至於事後係
    何人以現金方式提領，則非其業務，其只是單純核對貸放資料將款項撥入帳戶而
    已，至於撥款後借款人如何使用則非其所問等語。本院經查：按刑法第二百十五
    條業務登載不實罪，係以從事業務之人從事業務明知不實事項，而登載於其業務
    上作成之文書，足生損害於公眾或他人，始足當之，即需以從事業務之人為之，
    方成立該罪。經查被告丁○○負責之業務係放款、收息、撥款業務，業據被告供
    明在卷，並有被告選任辯護人所提出該農會一般放款之作業流程可稽。且共同被
    告即負責豐原市農會放款徵信業務之甲○○，於原審審理時證稱一般借款程序係
    申請人申請後，由渠等赴現場勘查估價，再將意見轉呈主辦參考，農會貸款主要
    需有擔保品，縱有投資計劃亦然，就乙○○徵信過程係由丙○○帶著乙○○到農
    會，並表示乙○○係渠弟弟，目前在勤益工專任職，用途和以前一樣，渠調前案
    看該筆土地設定情形，並延用以前之資料填載，乙○○當時並未表示其他意見，
    填表日期大概在八十二年十二月，確實日期已不記得，只在徵信當日與乙○○見
    過一次面，之後即未再見面等語（參見原審卷五四頁），而前揭乙○○借款申請
    書背面調查意見記載「申請人現於勤益工專任職，現因與友人投資運動器材工廠
    ，向本會申請貸款．．．調查日期八十二年十二月十七日」，其後調查員欄並有
    「甲○○」蓋章，顯見該徵信調查並非被告所為，而係共同被告甲○○所為至明
    。又該農會每人各有所司，被告亦非擔保放款之徵信人員，該部分記載事項即非
    被告業務，亦非由被告徵信所記載，復無客觀證據可認被告與該甲○○有故意為
    不實記載之聯絡，該記載內容如何，如有不實亦非被告所得置喙，自難認被告就
    此有何業務登載不實之共同犯行。又被告供稱其僅負責撥款入帳戶，並不包括提
    領款項等業務云云，而共同被告即原擔任豐原市農會信用部審核放款之林隆登，
    於審理時明確供稱八十二年十二月二十日乙○○帳戶提領出四千九百餘萬元係櫃
    員作業，渠並不清楚，以該取款條記載，當時應係提領現金而非轉帳，渠僅負責
    審核標的物之價值，係書面審查，至於具體詳情，渠並不清楚等語（參見原審卷
    三十、四二頁）。又證人即豐原市農會櫃員林秀月，於原審審理中證稱農會櫃員
    核對存摺、印章即可提款，該四千九百五十萬元係由何人提領已不記憶，渠僅記
    得係提現金提領等語（同上卷五五頁），證人即豐原市農會記帳人員劉雪如，於
    原審審理中證稱記帳係將資料輸入電腦，不直接與客戶接觸，客戶提款時會將取
    款條及存摺交由專員核章等語，證人即豐原市農會出納人員張修惠，於原審審理
    中證稱渠任總出納，負責付款，櫃員收件後交由電腦人員記帳，再交由總出納付
    款，渠已不記得本件係由何人提領等語，證人即豐原市農會專員游進祺，於原審
    審理時證稱本件取款條係由其核章，讓人提領，係以現金提領，因核章並未接觸
    客戶，所以不知何人提領等語（同上卷一一七至一一九頁），參互以觀，均足以
    證明並非由撥款人員負責提領款項，且亦無客觀證據可供認定被告確有領款之情
    事，被告上開所辯，尚非無憑。再者，告訴人先後於原審及本院指稱是羅文雄、
    羅碧玉偽刻渠印章，偽造取款條把錢提領一空云云，復陳稱渠未給丁○○印章，
    但該等資料上蓋渠印章，渠對此點質疑承辦人應該知道云云，且共同被告丙○○
    之聲明書載明渠看羅碧玉在借據上用印羅碧玉、羅文雄、乙○○之章等語，復記
    載渠確定借據上那個乙○○章是公司偽刻的等語，另稱本件借款原係由案外人張
    分擔任人頭向農會借款，但因張分資格不符，老闆（指羅文雄）要我找一老
    實的人將資產登記給他的方式來辦理抵押借款，渠於八十二年十二月底在臺中縣
    潭子鄉豐臣建設公司二樓，目睹羅碧玉及二名農會職員蓋章，印章很多，其中確
    是羅碧玉蓋乙○○的印章在借據上，但該二名農會職員是否有一為被告丁○○，
    渠記不清楚，且渠亦不知羅碧玉如何取得乙○○之印章云云，復稱乙○○的印章
    係羅碧玉在保管，渠不知哪一顆，渠並不知為何羅碧玉持有乙○○的印章，用途
    為何，嗣羅文雄叫渠至豐原市農會將乙○○存摺、印章拿回公司，渠打開存摺看
    其內帳目記載係四筆四千九百餘萬元轉帳出去，並非提現，而羅文雄事先有表示
    要設定抵押權，當時渠載乙○○到農會去簽名，簽名時約定書、借據等資料均係
    空白，並未蓋章，農會人員表示事後直接會與乙○○聯繫，請其補蓋章等其他手
    續云云，該項告訴人之陳稱，及丙○○指稱內容如屬實，仍難遽認被告有何參與
    刻印蓋用提款條提款之情事。是證人丙○○，既係同案被告，且係本件擔保借款
    之連帶保證人，其於原審及本院上開意旨之證稱，核係卸責之辯，難以採為被告
    不利之認定。況告訴人乙○○指稱渠與羅文雄約定要將提供之土地設定抵押權後
    ，方可撥款，且撥款需事先徵得其同意，詎撥款後沒幾分鐘即被提領一空，渠一
    直到八十四年九月二十四日才得知其情，此係共同被告羅文雄、羅碧玉偽刻印章
    ，偽造渠提款條提領上開款項云云在卷，惟此項指稱核與羅文雄於原審所供「是
    丙○○主動說要找他弟弟，而且沒任何條件」云云（參見原審卷三二頁），已屬
明顯不合。縱認告訴人上述指稱屬實，亦係告訴人與羅文雄、羅碧玉間就告訴人
    充當人頭借款之約定，被告縱係可得知悉告訴人係充任羅文雄等人之人頭借款，
    亦無從以此臆測並推論被告明知告訴人與共同被告羅文雄、羅碧玉使用人頭借借
    款之印章有何約定或係偽刻之情事。又依偵查卷十五、十六、十七頁所附擔保放
    款借據、臺中縣豐原市農會會員入會申請書、開戶印鑑卡，其上之告訴人簽名，
    告訴人承認為真正無訛，則印鑑卡上所蓋之印文，既與被告經手承認書寫帳號金
    額之阿拉伯數字之系爭四紙領款條上所蓋用之印文相同，依一般金融單位於取款
    作業時係以該印鑑卡之印文為主要核對內容以觀，佐以該農會上開證人所供稱之
    作業流程，益見被告上開書寫取款條部分之行為，難認有何故意之情事，且並無
    積極證據可認該取款條上告訴人之印文係被告所蓋用（參見被告於偵審中之供詞
    ，偵查卷三三、四四頁，原審卷二二、五四頁），自難遽認被告有何偽造私文書
    之共同犯行甚顯，是被告辯稱其未偽造取款條之犯行，尚非不可採信。
、綜上所述，被告既非徵信人員，亦非由其在借款申請書調查意見欄註明意見，亦
    乏實據可證被告有參與偽刻印章偽造提款之情事，自難以刑法第二百十六條、第
    二百十條、第二百十五條罪責論處。此外，復查無其他積極證據足以證明被告有
    此部分之犯行，既不能證明被告有此部分犯罪，原審此部分為無罪之判決，核無
    不合，檢察官此部分上訴尚無理由，本院對此部分本應為被告無罪之判決，惟公
    訴意旨認此部分與前揭科刑部分，有裁判上一罪之關係，故此部分不另為無罪之
    諭知，併此敘明。
四、據上論結，應依刑事訴訟法第三百六十九條第一項前段、第三百六十四條、第二
    百九十九條第一項前段、刑法第二十八條、第三百四十二條第一項、罰金罰鍰提
    高標準條例第一項前段，判決如主文。
本案經檢察官戊○○到庭執行職務。
中      華      民      國      九十二     年     七      月   二十二   日
                                臺灣高等法院臺中分院刑事第三庭
                                      審判長法  官  陳  朱  貴
                                            法  官  廖  柏  基
                                            法  官  劉  連  星
右正本證明與原本無異。
檢察官得上訴。
被告不得上訴。
如不服本判決應於收受送達後十日內向本院提出上訴書狀，其未敘述上訴之理由者並
得於提起上訴後十日內向本院補提理由書（均須按他造當事人之人數附繕本）。
                                            書記官  李  妍  嬅
中      華      民      國      九十二     年     七      月   二十三   日
附錄法條：
中華民國刑法第三百四十二條：
 (背信罪)
為他人處理事務，意圖為自己或第三人不法之利益，或損害本人之利益，而為違背其
任務之行為，致生損害於本人之財產或其他利益者，處五年以下有期徒刑、拘役或科
或併科一千元以下罰金。
前項之未遂犯罰之。
                                                                        Ｒ


司法院資訊處製作；財團法人民間司法改革基金會備份。
